最　高　行　政　法　院　判　決　　　　　　　　　九十一年度判字第一二○八號
　　再 審原 告　甲○○
　　再 審被 告　財政部臺北市國稅局
　　代　表　人　張盛和
右當事人間因綜合所得稅事件，再審原告對於中華民國八十八年四月八日本院八十八
年度判字第八三三號判決，提起再審之訴。本院判決如左：
　　主  文
再審之訴駁回。
再審訴訟費用由再審原告負擔。
    事  實
緣再審原告民國七十九年度綜合所得稅結算申報，再審被告以其漏報取自國防部中山
科學研究院（下稱中科院）之薪資所得計新臺幣（下同）二一六、○四三元，乃核定
補徵稅額一七、五三四元。再審原告不服，循序提起行政訴訟，亦經本院八十八年度
判字第八三三號判決（下稱原判決）駁回。遂以原判決有適用法規顯有錯誤為由，提
起再審之訴，茲摘敘兩造訴辯意旨如次：
再審原告起訴意旨略謂：初審駁回所依據之法條為所得稅法第四條第八款及第十四條
第三類。查所得稅法第四條第八款之條文前段是規定免稅之範圍，後段但書則規定雖
為獎學金或補助費如係為授與人提供勞務所取之報酬則不能免稅。本案即因再審被告
依據此項但書之規定，核定中科院行之已二十四年而無礙，依法免稅之研究補助費用
（或稱品位加給）為勞務之報酬，再依所得稅法第十四條第三類之規定，核定勞務之
所得即薪資所得。試問第四條八款前段所列舉受獎勵之行為如進修考察研究或訓練，
那一種行為可以不需勞務即可完成者，既然這些行為都涉及勞務之提供，則獎學金或
研究考察補助，依再審被告之見解，統統為應課稅之勞務報酬。如果此項見解能成立
，則第四條八款即成虛文。此豈立法之本旨，且再審被告又有何權力，任意以其解釋
來否定現行法律，使其成虛文。再審原告認為第四條第八款前段所列舉設置獎勵之機
關、團體，其要獎勵之對象，不外二種，一為其機關內部之員工，二為合於特定條件
之社會大眾。如為機關內部之員工，則不論獎勵之有無，員工對其所服務機關必須提
供相當數量之勞務。而勞務所得之成效不外三種狀況，一為事半功倍、二為事倍功半
、三為勞而無功甚至是搬石頭砸自己的腳。如再審被告在本案中之所為機關、團體設
置獎勵，在於獎勵有功，並不在以獎勵換取額外之勞務，如為合於特定條件之社會大
眾，受領獎勵者雖然也需要提供勞務，但勞務所產生之成果為其自己或貢獻於社會，
有助於其品質之提升，提供獎勵之機關團體並不收取該項成果為己有，前述兩例授受
獎勵雙方之間，實質上並無金錢與勞務交換之事實，給獎之目的在獎勵有功或提升全
社會之品質。因其有這些正面功能，故立法予以免稅之鼓勵，但書是規定前段中，所
列舉之機關，為其本身之需要，提供獎學金或各種補助費，招徠或委託其機關員工以
外之自由工作者做約定之研究考察工作並收取其工作成果，授受雙方確有金錢勞務交
換之事實，在這種情形下受領獎學金或補助費者確為，係為授與人提供勞務所取得之
報酬。故其所得依法須納稅，第四條第八款依前面之分析即可見其前後圓融一貫，合
情合理，不似再審被告之斷章取義，使其支離破碎而自相予盾。又第十四條第三類相
關條文如下：「薪資得－凡公、教、軍、公、警、事業職工薪資及提供勞務者之所得
：」上引條文是對何謂薪資下定義薪資所得，不待解釋自明，後者則是規定無一定雇
主之自由勞工，其因提供勞務所取得之報酬，亦稱為薪資，並不意謂前段列舉之職工
，不須提供勞務，即可取得薪資，此條文與本案可說毫無關係。綜上所述，可知系爭
所得確非「係為授與人提供勞務所取得之報酬」，故亦非薪資所得。因此，再審被告
對再審原告所為之處分毫無法律依據。本案另一關鍵在於第四條第八款中之獎勵二字
，系爭所得係中科院為獎勵其從事科技研究之員工而設，此可由中科院於八十一年十
一月三日致台北市國稅局八十一訓誠第一六八七三號函之內容可為證明。因此，系爭
所得係依法免稅已毫無疑問，如中科院自始即無獎勵之意則另當別論。本案完全是無
中生有之事件，再審被告為國家重要稅務機關，理應秉公依法行政，竟因不可告人之
原因，藉口研究補助費發放方式有瑕疵，曲解法令，干涉國家重要科技研究機關之內
部作業，試想本案發生時中科院員工數逾二萬人，大小、長短計畫成百上千，研究補
助費即編列，在此眾多計畫之人員專長不同、計畫長短及優先等級各異，為有效運用
人力各計畫間人員流動頻繁，以一般標準配置之主計人力面對如此特殊而龐雜之主計
畫業務研究補助費之給予，袛有採用執簡馭繁之原則，按職等高低，定時定額之方式
，這完全是該院職權範圍內可以決定之事。國防科技日新月異，一個大型計畫，往往
不待原計畫結束，因有新技術或新材料出現就須策劃第二代產品或提出性能改進計畫
，總之國防科技研發，是連續不斷的長期工作研究，補助費現行之發放方式，有助於
科技研究人員生活之安定，對提振人員士氣及研發成效有正面之功能，以有限人力而
有此良好表現負責主計業務者，照理應受表揚，不料竟因不當的干涉而受罰，是非混
淆，莫此為甚。假設研究補助費之發放方式，在形式上不符法律之規定，基於政府一
體之原則，再審被告應協調中科院，在發放方式上作必要之修正，使合於法律規定，
才是正辦，怎可像對付敵人一樣，抓牢其弱點，窮追猛打，使其軍職與非軍職員工間
，主官與下屬間原有之團隊合作精神及互信受到破壞，嚴重削弱其遂行任務之能力，
所造成之混亂局面，已歷時五、六年，尚不知何時可以了結，實在是可惡之至。鑒於
再審被告之違法行政及初審失察，敬請鈞院重予審判廢棄原判決，並撤銷再審被告對
再審原告之處分。本案從表面看，似為稅務單位查緝逃漏稅，有助於國庫之收益，但
因係曲從政治派系之私意，故其行為不僅違法短視且顧此失彼，如其行為得逞，將為
國庫帶來極大之損失，具體可見者如下：政府機關每年春節前常發放年終獎金，有些
年度尚有端午節及中秋節獎金，其數額依所領之薪資為基礎，系爭所得如依再審被告
核定為薪資所得，復又得到鈞院判決確定。將立即產生一個新情況，就中科院即刻對
其全體未包括系爭所得在內理由，是此非薪資如果此部分經鈞院判決確定為薪資所得
那麼被追繳欠稅者，必將群向中科院要求補發歷年所短發之獎金，現在已經有人接受
原判決申請再審並著手委託律師向中科院追討短欠之獎金。追繳欠稅依法袛能追至七
十九年度，追討短欠之獎金，因是新生事物，則無此限制，故積欠獎金之數額遠大於
欠之稅款。此外尚有屆齡退休員工之退職金，其基數之內涵亦以薪資為基礎，故中科
院因而又短欠退休員工巨額之退職金，以上情況如依法辦理，國庫將不僅沒有進帳，
反而有大額之支出，對此情況依現辦事之習性，一定會設法抗拒、拖延，所以這些案
件遲早都將進入行政訴訟程序。本案再審原告在鈞院原判決駁回後，如不申請再審，
中科院立即對再審原告負有至少五十萬元以上之債務，為維護法律尊嚴及執法之紀律
，冀正義得以申張，請將原判決廢棄等語。
再審被告答辯意旨略謂：一、按「左列各種所得，免納所得稅︰一、．．．八、中華
民國政府或外國政府，國際機構、教育、文化、科學研究機關、團體，或其他公私組
織，為獎勵進修、研究或參加科學或職業訓練而給與之獎學金及研究、考察補助費等
。但受領之獎學金或補助費，如係為授與人提供勞務所取得之報酬，不適用之。」「
個人之綜合所得總額，以其全年左列各類所得合併計算之．．．第三類︰薪資所得︰
凡公、教、軍、警、公私事業職工薪資及提供勞務者之所得︰一、薪資所得之計算，
以在職務上或工作上取得之各種薪資收入為所得額。二、前項薪資包括︰薪金、俸給
、工資、津貼、歲費、獎金、紅利、各種補助費及按月或按年分期給付之退休金或養
老金。．．．」分別為行為時所得稅法第四條第八款及第十四條第一項第三類所明定
；又「稅捐之核課期間，依左列規定：一、依法應由納稅義務人申報繳納之稅捐，已
在規定期間內申報，且無故意以詐欺或其他不正當方法逃漏稅捐者，其核課期間為五
年。．．．在前項核課期間內，經另發現應徵之稅捐者，仍應依法補徵或並予處罰．
．．」及「前條第一項核課期間之起算，依左列規定：一、依法應由納稅義務人申報
繳納之稅捐，已在規定期間內申報者，自申報日起算。」亦為稅捐稽徵法第二十一條
第一項第一款、第二項及第二十二條第一款所明定。二、中科院之預算雖分別依計畫
編列人事費支應其員工之各項給與，但實際上領受「品位加給」或「技術津貼」之非
軍職人員，無論配屬之單位參與不同計畫，悉依該院所訂「科技人員品位加給支給標
準」、「技術員薪給標準表」之等級，每月按職級定額領取「品位加給」或「技術津
貼」，該院與其聘僱人員之約定事項亦載明所指薪給，除實物代金及眷補費外，包括
全部給與，是以該院非軍職人員所領受之「品位加給」或「技術津貼」，核屬其在職
務上或工作上因提供勞務所取得之報酬。另財政部臺灣省北區國稅局於八十二年間曾
派員前往該院現場瞭解結果，該院支付非軍職人員之「品位加給」及「技術津貼」係
採按月給付方式，並非按研究計畫個案給付，復經中科院八十一年十一月三日八十一
訓誠字第一六八七三號函致該局說明該院各類薪資扣繳所得狀況：「本院於年度開始
即訂有各項研究計畫，並按照研究計畫逐月實施。各項研究計畫除一般經費外，為鼓
勵科技人員竭盡心智參與研發工作，另編列研發人員研究補助費及技術津貼。為便利
作業，研發人員研究補助費係按月發放方式，再經由成本歸戶手續，回歸計畫預算內
（研究補助費採個案給付，必將增加人力及作業之負擔，不符經濟效益）」等語，足
見中科院給付非軍職員工之「品位加給」及「技術津貼」之所得，屬經常性補助費給
與，且依職級按月定額支給，為提供勞務所取得之報酬，依首揭行為時所得稅法第四
條第八款但書及第十四條第一項第三類之規定，核非免稅之研究補助費所得，乃屬應
課稅之薪資所得，殆無疑義。是以本件再審原告七十九年度綜合所得稅結算申報，短
報中科院薪資所得計二一六、○四三元，再審被告依查得資料補徵稅額一七、五三四
元。又本件原核定發單補徵稅款，並未逾前揭稅捐稽徵法第二十一條所定核課期間，
所稱基於信賴利益不宜追溯補徵等節，殊無足採。三、再審原告主張之各節，業經最
高行政法院前審判決詳為審酌予以論駁在案，並無適用法規錯誤之情形，再審原告仍
執前詞反覆訴求，殊難謂為有理由，又其以原判決「適用法規錯誤」之理由，提起再
審之訴，亦僅為再審原告於法律上見解之上歧異，要難符合行政訴訟法第二十八條第
一款規定之要件，是所訴核不足採，請求駁回再審之訴等語。
    理  由
按對民國八十七年十月二十八日修正公布之行政訴訟法施行前已確定裁判之再審，其
再審事由，依新法（即修正之行政訴訟法）之規定，為行政訴訟法施行法第三條所明
定。次按行政訴訟當事人對本院之判決提起再審之訴，必須具有行政訴訟法第二百七
十三條第一項、第二項所列情形之一者，始得為之。行政訴訟法第二百七十三條第一
項第一款（相當於同法修正前第二十八條第一款）規定：「適用法規顯有錯誤者」，
係指原判決所適用之法規與該案應適用之現行法規相違背或與解釋、判例有所牴觸者
而言。至於法律上見解之歧異，再審原告對之縱有爭執，要難謂為適用法規顯有錯誤
，而據為再審之理由。原判決以本件再審原告七十九年度綜合所得稅結算申報，再審
被告初查以其漏報取自中科院之薪資所得二一六、○四三元，乃核定補徵稅額一七、
五三四元。再審原告不服，申經復查結果，以再審原告為中科院非軍職員工，七十九
年度領取自中科院薪資中之二一六、○四三元屬品位加給，及技術津貼，係經常性研
究補助費且依級職按月定額支給，為提供勞務之報酬，核非免稅之薪資所得，原核定
併課當年度綜合所得稅，並無違誤等情，乃未准變更。再審原告仍不服，訴經財政部
訴願決定及行政院再訴願決定，以再審原告七十九年度取自中科院薪資所得屬品位加
給及技術津貼，為其所不爭，而中科院之預算雖分別依計畫編列人事費支應員工之各
項給與，然領受科技品位加給或技術津貼之非軍職人員，無論配屬之單位或參與不同
計畫，悉依該院所訂「科技人員品位加給支給標準表」、「技術員薪給標準表」之等
級，每月按職級定額領取科技品位加給或技術津貼，該院與其聘僱人員之約定事項亦
載明所指薪給除實物代金及眷補費外，包括全部給與，是該院非軍職人員之品位加給
及技術津貼，核屬其在職務上或工作上因提供勞務所取得之報酬；該院支付非軍職人
員之品位加給及技術津貼係採按月給付方式，並非按研究個案給付，業經臺灣省北區
國稅局派員前往該院瞭解無誤，並為中科院八十一年十一月三日八十一訓誠字第一六
八七三號函所明示，是系爭品位加給及技術津貼屬應課稅之薪資所得，殆無疑義。再
審被告發單補徵稅款，並未逾稅捐稽徵法第二十一條所定核課期間，所稱基於信賴利
益不宜追溯補徵一節，殊無足採等情，遂駁回其訴願、再訴願。經核均無不合。查財
政部臺灣省北區國稅局於八十二年間派員前往中科院瞭解結果，其支付非軍職人員之
科技品位加給及技術津貼確係按月給付方式，業經中科院八十一年十一月三日訓誠
字第一六八七三號函復甚明，足見中科院給付非軍職員工之品位加給及技術津貼之所
得，屬經常性研究補助費給與，且依職級按月定額支給，為提供勞務所取得之報酬，
依行為時所得稅法第四條第八款但書及第十四條第三類之規定，核非免稅之薪資所得
。系爭應納稅款既未逾稅捐稽徵法第二十一條所定核課期間，再審被告依行為時所得
稅法規定發單補徵稅款，即與租稅法定原則無違。又財政部（六十八）台財稅字第三
八五○一號函釋已明白指出，凡依職級按月定額發給者，應屬研究人員之薪資所得，
所得人應申報課稅，並未就依職級按月定額給付之系爭所得准予免稅之承諾。而稽徵
機關怠於所得稅法第九十五條規定調查督促扣繳義務人依規定辦理扣繳，亦不意味有
免納稅款之默示，再審原告依法應申報系爭所得而未申報，再審被告依法補徵，於法
無違。至於再審原告所述政治上之原因及背景，與本案判斷無關，從而，再審被告復
查決定維持原核定補徵稅款，一再訴願決定遞予維持，均無不合，乃駁回再審原告前
訴訟程序之訴。經核原判決所適用之法規，並無與該案應適用之現行法規相違背，或
與解釋判例有所牴觸之情形，自難謂原判決有再審事由。再審原告以原判決有適用法
規顯有錯誤之再審事由，主張詳如事實欄之所載。查憲法第十九條規定人民有依法律
納稅之義務，除非法律明定得免納稅義務者外，稅捐稽徵機關對之課徵各類稅款，於
法即無不合。本件中科院之預算雖分別依計畫編列人事費支應其員工之各項給與，但
實際上領受「品位加給」或「技術津貼」之非軍職人員，每月按職級定額領取科技品
位加給或技術津貼。且該院與其聘僱人員之約定事項亦載明所指薪給，除實物代金及
眷補費外，包括全部給與，其非軍職人員所領受之科技品位加給或技術津貼，核屬因
提供勞務所取得之報酬，並無行為時所得稅法第四條第八款免納所得稅規定之適用。
另納稅義務人如有所得稅法第十四條第一項各類之所得，即應依同法第七十一條規定
申報納稅。再審原告主張系爭所得係中科院為獎勵其從事科技研究之員工而設，依所
得稅法第四條第八款之規定，應屬免稅所得云云，無非係法律上見解之歧異，核與首
揭行政訴訟法第二百七十三條第一項第一款之再審要件不符，再審原告據以提起再審
之訴，顯無理由，應予駁回。
據上論結，本件再審之訴為無理由，爰依行政訴訟法第二百七十八條第二項、第九十
八條第三項前段，判決如主文。
中　　華　　民　　國　　九十一　　　年　　　七　　　　月　　　十八　　　日
                    最 高 行 政 法 院  第 四 庭
                                審 判 長 法  官　　　廖　政　雄
                                         法  官　　　趙　永　康
                                         法  官　　　林　清　祥
                                         法  官　　　鍾　耀　光
                                         法  官　　　姜  仁  脩
右  正  本  證  明  與  原  本  無  異
　　　　　　　　　　　　　　　　　　　　 法院書記官　蘇　金　全
中　　華　　民　　國　　九十一　　　年　　　七　　　　月　　　十八　　　日
